【裁判字號】    89,上易,3596
【裁判日期】    900529
【裁判案由】    公共危險
【裁判全文】
臺灣高等法院刑事判決                          八十九年度上易字第三五九六號
    上  訴  人  臺灣臺北地方法院檢察署檢察官
    被      告  戊○○
    選任辯護人  傅雲欽
右上訴人因被告公共危險案件，不服臺灣臺北地方法院八十八年度易字第二四八四號
，中華民國八十九年六月十三日第一審判決（起訴案號：臺灣台北地方法院檢察署八
十八年度偵字第九三二七號；移送併案審理案號：臺灣台北地方法院檢察署八十八年
度偵字第一六三五一號），提起上訴，本院判決如左：
    主  文
原判決撤銷。
戊○○失火燒毀現未有人所在之他人所有建築物，處有期徒刑參月，如易科罰金，以
參佰元折算壹日；緩刑貳年。
    事  實
一、戊○○於民國八十六年間向卓清池承租臺北市○○○路○段一三五巷五號一樓房
    屋，由其兄丁○○在該處繼續負責經營大時代書坊，平時日間由其母張鄭完妹、
    兄嫂曾美玉及雇用之人看顧，戊○○負責於夜間顧店及結束營業時關門，每日結
    束營業後除丁○○於深夜或凌晨前往收帳外，夜間並無人住守；八十七年十二月
    五日晚間十一時許，戊○○結束營業離去時，本應注意關閉屋內之電器設備及電
    源開關，以防止發生電線短路起火燃燒之危險，按當時情節又無不能注意之情事
    ，其竟疏未注意關閉裝設於屋內後方倉庫天花板上之電扇及屋內電源總開關即行
    離去，適當晚丁○○亦未至店內收帳，至翌日（八十七年十二月六日）凌晨四時
    五十三分許，屋內倉庫天花板上電扇電源線及連接於電源插座之電源線因負載過
    重造成短路起火燃燒，並因倉庫內堆放有書籍、二行程機油及清潔劑等易燃物品
    迅即由內往外延燒，致該屋東面倉庫部分燒毀，並延燒致同樓層庚○○所有之南
    京東路一段一三二巷五之一號（二樓）、乙○○所有之五之二號（三樓）、何秀
    敏所有之五之三號（四樓），及隔鄰壬○○○所有之南京東路一段一三二巷三號
    之一（二樓）、丙○○所有之三號之二（三樓）、王子培所有之新生北路一段一
    六六號二樓、辛○○○所有之一六六號三樓、己○○所有之新生北路一段一六八
    號二樓、及王博超所有之一六八號四樓，分別受有外牆燻燒、屋內門窗、天花板
    、裝璜、洗衣機、電器等物燒燬，致生公共危險，嗣經消防人員搶救始未釀成巨
    災。
二、案經庚○○、李淑芬訴由臺北市政府警察局中山分局移送臺灣臺北地方法院檢察
    署檢察官偵查起訴。
    理  由
一、訊據被告戊○○對臺北市○○○路○段一三五巷五號一樓係由其出面承租，及本
    件火災發生前晚即八十七年十二月五日晚間十一時許係其最後離去上開處所等情
    均坦承不諱，惟矢口否認有失火犯行，辯稱該書店實際由其兄丁○○負責經營，
    其僅偶至該處幫忙，其於火災發生前晚離去時已關閉所有電源開關，不可能因電
    力負荷過重發生短路，且其離去時櫃臺抽屜內之現金已於火災後遺失，其至現場
    時房屋側門亦未閉鎖，可能係有竊賊侵入縱火，又導致電線短路之原因甚多，如
    老鼠咬斷電線等，有可能係樓上起火，其係遭冤枉等語。惟查：
（一）前開房屋係由被告出面承租，由其兄丁○○負責經營大時代書坊，平日分由其
      母張鄭阿完、兄嫂曾美玉及僱請之人看顧，晚間則由被告看顧並於結束營業時
      關門，丁○○則於深夜或凌晨前往收帳，案發前晚亦係被告於晚間十一時許關
      門離去等事實，業為被告所不諱言，並經證人即其兄丁○○、兄嫂曾美玉、及
      房東卓清池、友人曾順明分別於偵查、原審及本院審理時證述屬實。
（二）前開房屋於八十七年十二月六日凌晨四時五十三分許起火燃燒，致該屋東面倉
      庫部分燒毀，並延燒致同樓層庚○○所有之南京東路一段一三二巷五之一號（
      二樓）、乙○○所有之五之二號（三樓）、何秀敏所有之五之三號（四樓），
      及隔鄰壬○○○所有之南京東路一段一三二巷三號之一（二樓）、丙○○所有
      之三號之二（三樓）、王子培所有之新生北路一段一六六號二樓、辛○○○所
      有之一六六號三樓、己○○所有之新生北路一段一六八號二樓、及王博超所有
      之一六八號四樓，分別受有外牆燻燒、屋內門窗、天花板、裝璜、洗衣機、電
      器等物燒燬，致生公共危險之事實，亦為被告所不諱言，並有本院向台北市政
      府消防局調閱之台北市政府消防局火災原因調查報告書乙件（檔案號碼：A98L
      06E1，影本附於偵查卷第八至五十一頁）可稽，復經告訴人庚○○、李淑芬及
      證人林榮泰（被害人丙○○之子）、呂震遠（被害人何秀敏之子）指述明確，
      且有被告之兄丁○○及被告兄弟二人分別與各該被害人成立之和解書、及調解
      筆錄等影本足憑。
（三）本件火災之發生原因經台北市政府消防局人員鑑定結果，關於火災原因之研判
      為「(1)起火戶研判：台北市中山區○○○路○段一六六、一六八號一至四樓僅
      西面外牆受燻燒，又南京東路一段一三二巷三號二、三樓及五號二至四樓均以
      東面裝璜受燒損，然五號一樓受燒毀較他棟嚴重，屋內東面已燒毀，故研判該
      戶即為起火戶。(2)起火處研判：南京東路一段一三二項五號一樓以東面倉庫受
      燒毀較嚴重，倉庫東面靠防火巷之大門僅輕微燻燒，東面外牆亦未受波及，靠
      倉庫之大門已受燒毀，僅殘存門框，顯示火由內往外延燒。倉庫內所擺置之書
      櫃均以上方受燒毀較嚴重，顯示火以上方受燃燒較強烈。而倉庫木板隔格局亦
      以上方受燃燒碳化較嚴重，又天花板受燃燒殘存之木架，以靠南側碳化、燒斷
      較嚴重，又散置於天花板上之電風扇已受燒毀掉落於地面，顯示火以南面燃燒
      較強烈。故綜合以上所述，研判倉庫天花板南側附近為最先起火處。(3)起火原
      因研判：據現場勘查結果，研判天花板南側為最先起火處。據關係人戊○○所
      陳述，渠於火災當天凌晨零時許最後離開，距火災發生時間約有五小時，且張
      主平並無抽煙習慣，故研判因遺留或掉落火種（含煙蒂）至起火燃燒之可能性
      較小。現場勘查後，研判起火處位於天花板上，天花板之電風扇及室內電源線
      均已受火燒毀掉落，經檢視電風扇電源線及接續在天花板電源插座之電源線，
      均發現有短路熔痕，故綜合以上所述，研判其起火原因以因電線短路致起火燃
      燒之可能性較大。然關係人於清理火場廢雜物堆時，在倉庫附近聞到有類似汽
      油味，後經本局前往採集倉庫附近之殘留物，檢出中沸點石油蒸餾物之成分，
      然該倉庫內，除堆放有書籍、二行程機油及清潔劑等雜物外，一般中沸點石油
      蒸餾物可做清潔劑用，且採證地點並非起火點，故不排除該中沸點石油蒸餾物
      係來自現場所存放之物品。」，結論為「台北市中山區○○○路○段一三二項
      五號一樓火災案，綜合現場勘查、證物鑑析結果及關係人所陳述，其起火原因
      研判以因電源線短路致起火燃燒之可能性較大。」，有該火災原因調查報告書
      可稽，依該火災原因調查報告研判及該調查報告所附之勘查情形、相關位置圖
      、及現場照片所示，已足見本件火災之起火點確為被告承租之上開房屋，而起
      火原因則為上開租屋倉庫天花板電扇之電源線及連接電源插座之電源線短路所
      致；又證人即製作該火災調查報告之台北市政府消防局隊員癸○○固證稱電線
  短路之原因非僅一端，如用電負載或老鼠咬破均有可能等語，然查本件勘查結
      果原裝置於天花板上之電扇及電源線已掉落地面，而電扇之電源線及接續在電
      源插座上之電源現有多處短路熔痕，位於南面靠櫃臺牆壁上之室內電源總開關
      則呈開啟狀（偵查卷第十八頁、第三十頁、第四十七至五十頁），又電源線係
      在通電使用狀態始有負載可能，亦據證人癸○○及承做該屋配墊供承之水電工
      甲○○供述一致（本院卷第三十六頁、第五十五頁），再查該倉庫並無窗戶，
      業據被告供明（本院卷第五十五頁），並有位置圖可按（偵查卷第三十、三十
      一頁），而該車庫內又藏放大批書籍，故該倉庫天花板之電扇顯係為通風防潮
      所設；綜合上開情狀以觀，本件之起火原因應係被告離去時疏未未關閉倉庫天
      花板上之電扇電源及屋內電源總開關，以致於在長期通電狀態下負載過重造成
      多處短路而起火燃燒，已屬灼然；被告辯稱其離去時已關閉所有電源開關，可
      能係老鼠咬斷電線短路，及可能係樓上起火云云，與前開事證不符，均無可採
      。
（四）至於被告另辯稱火災後店內之現金遺失，店內側門未關閉，可能係竊賊侵入後
      縱火云云；惟查被告所稱當日店內有現金遺失乙節並無任何實據可資佐證，而
      被告抵達現場時消防人員已在現場施救，火場之門扇極可能係消防人員為救災
      需要開啟，又案發後消防人員雖在倉庫附近之殘留物檢出中沸點石油蒸餾物之
      成分，然該倉庫內堆放之雜物有清潔劑在內，而一般中沸點石油蒸餾物可做清
      潔劑用，且採證地點並非起火點，故不排除該中沸點石油蒸餾物係來自現場所
      存放之物品，已據火災調查報告敘明，可見本件火災並非出於人為縱火，被告
      此部分所辯亦無可取。
（五）按電器及電源開關長期處於通電使用狀態極易因負載過重造成短路起火燃燒，
      為一般社會生活經驗所周知之常識，被告雖非該書坊之負責人，然其既負責於
      夜間顧店及結束營業時關門，本件火災前其又為最後離開現場之人，本即負有
      應注意關閉屋內之電器設備及電源開關，以防止發生電線短路起火燃燒之危險
      之注意義務，按當時情節又無不能注意之情事，其竟違反上開注意義務未關閉
      裝設於屋內後方倉庫天花板上之電扇及屋內電源總開關即行離去，致電源線因
      負載過重造成短路釀成火災，其顯有過失；本件火災所造成之上開損害與被告
      之過失復有相當因果關係，其犯行應堪認定。
二、被告失火燒毀之台北市○○○路○段一三二巷五號一樓房屋，係卓清池所有租予
    被告，供其兄經營書店之用，每日結束營業後無人留守，失火時亦無人在內，核
    屬刑法第一百七十四條第一項所稱現未有人所在之他人所有建築物，被告以一失
    火行為同時燒毀該建築物及其他被害人等之門窗、天花板、裝璜、家電等物，係
    以一行為同時觸犯刑法第一百七十四條第三項前段、及第一百七十五條第三項之
    罪，應從一重依刑法第一百七十四條第三項前段之罪論斷，公訴人認被告係犯刑
    法第一百七十三條第二項之罪，顯有謬誤，惟起訴之社會基本事實既屬相同，應
    予變更起訴法條。
三、原判決僅憑被告被告並非大時代書坊之負責人，即認無法證明其負有防止火災發
    生之注意義務，遽為被告無罪之判決，自嫌率斷，檢察官提起上訴指摘原判決不
    當，為有理由，自應由本院將原判決撤銷，另為適法之諭知；爰審酌被告此次之
    過失情節，所造成之財物損失，及事後業與其兄與其他被害人成立和解、調解，
    態度良好等一切情狀，量處如主文第二項之刑，並諭知易科罰金之折算標準，以
    示懲儆。末查被告未曾受有期徒刑以上刑之宣告，有本院被告全國前案紀錄表可
按，其本次係因過失犯罪，過失情節尚非嚴重，犯後態度良好，目前有正當職業
    ，故本院認其所受本案刑之宣告，以暫不執行為適當，爰併予宣告緩刑二年，以
    勵自新。
四、檢察官移送併案審理部分（臺灣台北地方法院檢察署八十八年度偵字第一六三五
    一號），與起訴部分係同一事實，自應一併審判，併此記明。
據上論斷，應依刑事訴訟法第三百六十九條第一項前段、第三百六十四條、第二百九
十九條第一項前段、第三百條、刑法第一百七十四條第三項前段、第一百七十五條第
三項前段、第五十五條、第四十一條第一項前段、第七十四條第一款、罰金罰鍰提高
標準條例第一條前段、第二條，判決如主文。
本案經檢察官賴俊雄到庭執行職務。
中      華      民      國    九  十    年      五      月    二十九    日
                              臺灣高等法院刑事第二十三庭
                                  審判長法  官 黃 瑞 華
                                        法  官 雷 雯 華
                                        法  官 宋    祺
右正本證明與原本無異。
不得上訴。
                                        書記官 蔡 慧 娟
中      華      民國     九十     年     六     月       四       日
附錄：本判決論罪科刑法條全文
刑法第一百七十四條第三項
放火燒燬現非供人使用之他人所有住宅或現未有人所在之他人所有建築物、礦坑、火
車、電車或其他供水、陸、空公眾運輸之舟、車、航空機者，處三年以上、十年以下
有期徒刑。
第一項之未遂犯罰之。
刑法第一百七十五條第三項
失火燒燬前二條以外之物，致生公共危險者，處拘役或三百元以下罰金。


司法院資訊處製作；財團法人民間司法改革基金會備份。
